ACORDAO-COMPLETO-2436040

ACÓRDÃO 1203/2023 ATA 3/2023 - PRIMEIRA CÂMARA

VISTOS, relatados e discutidos estes autos que tratam de pedidos de reexame interpostos por Maria José Albuquerque Portela Prado e Maria da Graça Martins Pereira em face do Acórdão 13963/2019-TCU-Primeira Câmara;
ACORDAM os Ministros do Tribunal de Contas da União, reunidos em Sessão da Primeira Câmara, ante as razões expostas pelo Relator e com fundamento no artigo 48 da Lei 8.443/1992, em: 
9.1. conhecer dos presentes pedidos de reexame, para, no mérito, negar-lhes provimento;
9.2. encaminhar cópia desta deliberação às recorrentes e ao órgão de origem.

Pedido de reexame interposto por Maria Jose Albuquerque Portela Prado,Maria da Graca Martins Pereira

Primeira Câmara

Departamento de Órgãos Extintos e de Gestão de Folha de Pagamento.

3. Interessados/Responsáveis/Recorrentes:
3.1. Interessados: Maria Jose Albuquerque Portela Prado (XXX.654.593-XX); Maria da Graca Martins Pereira (XXX.361.873-XX).
3.2. Recorrentes: Maria Jose Albuquerque Portela Prado (XXX.654.593-XX); Maria da Graca Martins Pereira (XXX.361.873-XX).

13.1. Ministros presentes: Benjamin Zymler (na Presidência) e Jorge Oliveira.
13.2. Ministros-Substitutos convocados: Augusto Sherman Cavalcanti e Weder de Oliveira (Relator).

Maria José Albuquerque Portela Prado

WEDER DE OLIVEIRA

Ministro Benjamin Zymler.

Adoto, como relatório, a instrução elaborada pela Serur (peças 89 e 90) , cuja proposta foi acolhida pelo representante do Parquet especializado (peça 91) :
"INTRODUÇÃO
1.	Trata-se de pedidos de reexame (peças 37 e 53) interpostos pelas Sras. Maria José Albuquerque Portela Prado e Maria da Graça Martins Pereira, ex-servidoras do Departamento de Órgãos Extintos e de Gestão de Folha de Pagamento, contra o Acórdão 13963/2019-TCU-Primeira Câmara (peça 24) , que teve como relator o Excelentíssimo Senhor Ministro Benjamin Zymler.
1.1. A deliberação recorrida apresenta o seguinte teor:
VISTOS, relatados e discutidos estes autos que tratam de atos iniciais de aposentadoria emitidos no âmbito do Departamento de Órgãos Extintos e de Gestão de Folha de Pagamento em favor das Sras. Maria José Albuquerque Portela Prado e Maria da Graça Martins Pereira,
ACORDAM os Ministros do Tribunal de Contas da União, reunidos em sessão de Primeira Câmara, diante das razões expostas pelo Relator, com fundamento nos arts. 71, inciso III, da Constituição Federal e 1º, inciso V, 39, inciso II, e 45 da Lei 8.443, de 16 de julho de 1992, em:
9.1. considerar ilegais os atos de concessão de interesse das Sras. Maria José Albuquerque Portela Prado (XXX.654.593-XX) e Maria da Graça Martins Pereira (XXX.361.873-XX) ;
9.2. determinar ao Departamento de Órgãos Extintos e de Gestão de Folha de Pagamento que:
9.2.1. faça cessar, no prazo de 15 (quinze) dias, contado a partir da ciência desta deliberação, os pagamentos decorrentes dos atos impugnados, sob pena de responsabilidade solidária da autoridade administrativa omissa, consoante disposto nos arts. 71, inciso IX, da Constituição Federal e 262 do Regimento Interno desta Corte;
9.2.2. dê ciência do inteiro teor desta deliberação às interessadas, alertando-as de que o efeito suspensivo proveniente da interposição de eventuais recursos, caso não providos, não as exime da devolução dos valores indevidamente percebidos após a notificação;
9.2.3. envie a esta Corte de Contas, no prazo de 30 (trinta) dias, por cópia, comprovante de que as interessadas tiveram ciência desta deliberação;
9.3. determinar à Sefip que:
9.3.1. oriente o órgão jurisdicionado no sentido de que poderão ser editados novos atos de aposentadoria em favor das interessadas, desde que escoimados das irregularidades verificadas nos presentes autos, os quais deverão ser submetidos a novo julgamento por esta Corte de Contas, nos termos do art. 262, § 2º, do RITCU;
9.3.2. realize novas diligências junto às Prefeituras Municipais que emitiram certidões de tempo de serviço em favor das interessadas, a fim de que seja examinada a boa-fé das referidas servidoras no tocante à incidência do enunciado da Súmula nº 106 desta Corte de Contas, ficando a unidade técnica, desde já, autorizada a realizar as oitivas pertinentes, se for o caso;
9.3.3. monitore o cumprimento das medidas indicadas no subitem 9.2 acima;
9.4. encaminhar à Superintendência da Polícia Federal no Maranhão e à Procuradoria da República no Estado do Maranhão cópia destes autos, bem como do inteiro teor deste acórdão. (grifos acrescidos) .
HISTÓRICO 
2.	Em reexame, atos iniciais de aposentadoria emitidos no âmbito do Departamento de Órgãos Extintos - DEPEX/SE/MP, em favor das Sras. Maria da Graça Martins Pereira e Maria José Albuquerque Portela Prado, ambas ex-ocupantes do cargo de orientador de aprendizagem.
2.1.	A Sra. Maria da Graça Martins Pereira aposentou-se em 2/9/1997, aos 46 anos de idade, com 30 anos, 6 meses e 7 dias de tempo de serviço, dos quais 14 anos, 1 mês e 4 dias teriam sido prestados ao município de Penalva/MA (de 1/3/1968 a 31/3/1982) . Esse tempo foi averbado em razão de certidão expedida em 23.9.1996, na qual há menção ao regime jurídico estatutário (peça 4, pp. 3-4) .
2.2.	No entanto, após as diligências determinadas pelo relator a quo, o referido ente municipal expediu nova certidão em favor da interessada, datada de 23/6/2017 (peça 18, p. 3) , dela constando o período de 1/1/1975 a 31/10/1981, o qual se mostra bem inferior ao constante do formulário Sisac. Observe-se que o referido tempo de serviço foi respaldado por cópias das folhas de pagamento correspondentes. Assim, descontado o tempo de serviço municipal cujo exercício não restou comprovado, o ato de aposentadoria emitido em favor da interessada Sra. Maria da Graça Martins Pereira foi considerado ilegal, por não atender ao requisito temporal mínimo para a aposentação.  
2.3.	No que tange ao ato de aposentadoria da Sra. Maria José Albuquerque Portela Prado, consta certidão de tempo de contribuição emitida pelo INSS, com o tempo de 5 anos, 5 meses e 28 dias (peça 14, p. 13-14) . No tempo certificado pelo INSS encontra-se inserido o período de 3 anos, 11 meses e 28 dias trabalhado na Prefeitura Municipal de Itapecuru-Mirim/MA. Entretanto, não há certificação do INSS para os outros tempos constantes do formulário Sisac (15 anos) supostamente prestados à Prefeitura Municipal de Chapadinha/MA, nem qualquer outra informação sobre eventual regime próprio de previdência da citada Prefeitura Municipal.
2.4.	Tem-se, assim, que o ato de aposentadoria emitido em favor da Sra. Maria José Albuquerque Portela Prado foi considerado ilegal, em virtude da ausência de comprovação do tempo de serviço prestado à Prefeitura Municipal de Chapadinha/MA.
ADMISSIBILIDADE
3.	Reiteram-se os exames de admissibilidade realizados pelo Sar/Serur (peças 40 e 64) , que opinou pelo conhecimento do recurso, nos termos do artigo 48 da Lei 8.443/1992, c/c os artigos 285 e 286, parágrafo único, do RI/TCU, suspendendo-se os efeitos dos subitens 9.1, 9.2 e 9.2.1 do Acórdão 13963/2019-TCU-Primeira Câmara, em relação às recorrentes. O Excelentíssimo Senhor Ministro Walton Alencar Rodrigues, mediante despachos de peças 45 e 66, concordou com esta unidade técnica. 
EXAME DE MÉRITO
Delimitação
Constitui objeto dos presentes recursos definir se:
houve violação do contraditório e da ampla defesa;
a declaração emitida por prefeituras municipais tem presunção absoluta de veracidade;
houve violação aos princípios da segurança jurídica, da razoabilidade e da boa-fé;
teria incidido a decadência de o TCU examinar os presentes atos;
seria possível aplicar a Súmula 74 da jurisprudência deste TCU ao ato da Sra. Maria José Albuquerque Portela Prado.
Do contraditório e da ampla defesa
5.1.	A Sra. Maria José Albuquerque Portela Prado argumenta ter havido violação aos princípios do contraditório e da ampla defesa, com base nos seguintes argumentos:
5.2.	Considerando-se que a aposentadoria da Sra. Maria José Albuquerque Portela Prado foi concedida no ano de 1993 e, tendo em vista ainda que apenas em 07 de junho de 2016 foi instaurado o presente processo, com vistas à análise da legalidade do ato concessivo pela Corte de Contas, portanto, 23 (vinte e três) anos depois da concessão, caberia a essa Egrégia Corte o dever de oportunizar o exercício do contraditório e da ampla defesa pela Sra. Maria José Albuquerque Portela Prado, antes de proferir o julgamento. 
5.3.	Mas, ao invés disso, no ano de 2019, frise-se, quando já se tinha passado cerca de 26 anos do ato concessivo da aposentadoria e quando as decisões do Supremo Tribunal Federal contendo a exigência de garantia pelo TCU do contraditório e da ampla defesa nos julgamentos fora do período de cinco anos já tinham sido publicadas, o que ocorreu foi um julgamento do processo sem que tenha tido a interessada a oportunidade de se defender, em clara afronta aos princípios do Contraditório e da Ampla Defesa.
Análise:
5.4.	Rejeita-se, desde já, o argumento de ter havido violação aos princípios do contraditório e da ampla defesa, em virtude de não ter sido oportunizado à ora recorrente o direito de se manifestar nos autos antes da prolação do acórdão recorrido, porquanto o entendimento consubstanciado na Súmula Vinculante 3 do STF expressamente excepciona a observância do contraditório e da ampla defesa previamente ao julgamento do Tribunal, nesses termos:
Nos processos perante o Tribunal de Contas da União asseguram-se o contraditório e a ampla defesa quando da decisão puder resultar anulação ou revogação de ato administrativo que beneficie o interessado, excetuada a apreciação da legalidade do ato de concessão inicial de aposentadoria, reforma e pensão (grifos acrescidos) . 
5.5.	Cumpre observar que o ato de concessão de aposentadoria da Sra. Maria José Albuquerque Portela Prado foi disponibilizado ao TCU em 19/4/2016 e julgado em 19/11/2019, antes, portanto, do transcurso do prazo de 5 anos. Daí porque o decidido no RE 636.553 ("em atenção aos princípios da segurança jurídica e da confiança legítima, os Tribunais de Contas estão sujeitos ao prazo de 5 anos para o julgamento da legalidade do ato de concessão inicial de aposentadoria, reforma ou pensão, a contar da chegada do processo à respectiva Corte de Contas") não se aplica ao caso vertente.
5.6.	Cabe esclarecer que esta Corte de Contas não intima pessoalmente a parte acerca da data em que será julgado processo de seu interesse. Tal fato não ofende qualquer princípio constitucional ligado à defesa, vez que a publicação da pauta de julgamentos no Diário Oficial da União é suficiente para conferir publicidade ao ato processual. Tal exegese encontra amparo em deliberação do Plenário do Supremo Tribunal Federal, proferida em sede de Agravo Regimental em Mandado de Segurança (MS-AgR 26.732/DF, Relatora Ministra Carmen Lúcia) , conforme excerto a seguir transcrito: 
EMENTA: MANDADO DE SEGURANÇA. TRIBUNAL DE CONTAS DA UNIÃO. JULGAMENTO DE RECURSO DE RECONSIDERAÇÃO. INTIMAÇÃO PESSOAL DA DATA DA SESSÃO. DESNECESSIDADE. 
1. Não se faz necessária a notificação prévia e pessoal da data em que será realizada a sessão de julgamento de recurso de reconsideração pelo Tribunal de Contas da União. Ausência de ofensa aos princípios da ampla defesa e do devido processo legal quando a pauta de julgamentos é publicada no Diário Oficial da União. 
2. O pedido de sustentação oral pode ser feito, conforme autoriza o art. 168 do Regimento Interno do Tribunal de Contas da União, até quatro horas antes da sessão. Para tanto, é necessário que os interessados no julgamento acompanhem o andamento do processo e as publicações feitas no Diário Oficial da União. 
3. Agravo regimental ao qual se nega provimento.  
5.7.	Nessa ordem de ideias, é de se propor a rejeição dos argumentos apresentados pela Sra. Maria José Albuquerque Portela Prado. 
6. Da declaração emitida por prefeitura municipal
6.1.	A Sra. Maria José Albuquerque Portela Prado aduz que a declaração expedida pelo município de Chapadinha tem presunção absoluta de veracidade, com base nos seguintes argumentos:
6.2.	Quanto ao mérito, cabe destacar, inicialmente que não há como se admitir a exclusão da averbação do tempo de serviço prestado pela requerente no município de Chapadinha-MA, posto que a certidão de tempo de serviço fornecida pelo município citado, que atesta a prestação do mesmo pela autora no período de 01/01/1963 a 31/12/1977 é suficiente para garantir que a aposentadoria concedida pela FUNASA permaneça incólume. 
6.3.	Explica-se: por serem as certidões fornecidas pela Prefeitura de Chapadinha/MA dotadas de fé pública e de presunção de legitimidade e veracidade, vez que se tratam de atos administrativos emanados de autoridades públicas, deve-se presumir, independentemente de qualquer outra prova, que o conteúdo das mesmas é verdadeiro. 
6.4.	Exigir a apresentação de outros documentos que confirmem o que um documento público, assinado pela autoridade competente, declara, é incidir, de maneira flagrante, na vedação contida no art.19, II da Constituição Federal, que determina que: 
Art. 19. É vedado à União, aos Estados, ao Distrito Federal e aos Municípios: 
 (...) 
II - recusar fé aos documentos públicos;
 (...) 
6.5. 	Ademais, já se passaram tanto tempo, e, hoje, por mais que a Sra. Maria da Graça Martins Pereira quisesse, não teria como fazer chegar a essa corte de contas qualquer documento que pudesse ajudá-la na mudança da visão dessa Corte de Contas, até porque a Prefeitura de Penalva sofreu um incêndio criminoso, consumindo todos os documentos, como se comprova pelos documentos que acompanham o referido recurso.
Análise:
6.6.	Uma certidão oriunda de um ente municipal não tem presunção juris et de jure de veracidade, mas, isto sim, juris tantum, que admite prova em sentido contrário.
6.7.	No caso vertente, o relator a quo fez as seguintes considerações:
5.	Por entender que as certidões emitidas pelas mencionadas prefeituras municipais referiam-se a período em que as interessadas ainda eram menores de idade e em razão de ter sido relator de processo no qual se verificou a ocorrência de fraudes em diversas prefeituras municipais do Maranhão referentes a emissões indiscriminadas de certidões de tempo de serviço municipais (cf. Acórdão 2815/2010-TCU-Segunda Câmara e 380/2009-Plenário) , determinei a realização de nova diligência, a fim de que fosse juntado aos autos certidão de tempo de contribuição emitida pelo INSS relativamente ao tempo de serviço municipal ou, caso se tratassem de servidoras estatutárias, fosse apresentada documentação comprobatória da efetiva prestação de serviço público municipal (editais de concurso público, se houver; portarias de nomeação; folhas de ponto; assentamentos funcionais; etc.) .
6.8.	Assim, ante a possibilidade de fraude nas certidões emanadas das prefeituras municipais, este Tribunal realizou diligência, visando esclarecer a veracidade dos tempos efetivamente laborados pelas recorrentes. É extremamente importante ressaltar que as interessadas, ao ingressarem no serviço público, deveriam manter um arquivo pessoal, com todas as informações relevantes de suas vidas funcionais, para, se, no futuro, precisarem comprovar fatos relevantes, terem como fazê-lo, independentemente do órgão de origem. Afinal, dormientibus non sucurrit ius (o Direito não socorre aos que dormem) .
6.9.	Nessa ordem de ideias, opina-se pela rejeição dos argumentos apresentados pela recorrente.
7. Dos princípios da segurança jurídica, da razoabilidade e da boa-fé
7.1.	As recorrentes aduzem ter havido violação aos princípios da segurança jurídica, da razoabilidade e da boa-fé, com base nos seguintes argumentos:
7.2.	O julgamento pela ilegalidade da aposentadoria, com a consequente cessação do pagamento dos proventos relativos ao período cuja averbação foi considerada ilegal, não pode ser mantido, por se chocar, tal ato, com os postulados da segurança jurídica, da boa-fé e da razoabilidade, corolários do princípio do Estado Democrático de Direito. Tal assertiva se constata na medida em que a concessão da aposentadoria do recorrente remonta a 1993, ou seja, há mais de 26 (vinte e seis) anos do julgamento pelo TCU.
7.3.	Um dos escopos da ordem jurídica do Estado de Direito é a Segurança Jurídica, princípio que conforma a sua essência. Os indivíduos, seja na condição de cidadãos ou de administrados, necessitam de segurança para conduzir e planejar suas vidas.
7.4.	Tem-se, portanto, que o julgamento tão tardio pela ilegalidade da aposentadoria das recorrentes, que poderá importar na supressão de seus proventos e nos seus retornos à atividade, vai de encontro ao primado constitucional da segurança jurídica, a proteger os administrados das eventuais mudanças abruptas perpetradas unilateralmente pela Administração Pública nas relações jurídicas entabuladas entre esta última e aqueles.
7.5.	Considerando que as requerentes sempre agiram na mais absoluta boa-fé, tendo sido as suas aposentadorias concedidas por atos da UNIÃO, que se lastreou em documentos públicos que são dotados de presunção de veracidade e legitimidade para fazê-los, não há dúvidas de que as presentes aposentadorias devem ser julgadas legais.
Análise:
7.6. 	Cabe lembrar que a sedimentada jurisprudência da Suprema Corte é no sentido de classificar como ato complexo a concessão de aposentadoria, reforma ou pensão, consoante os seguintes julgados (RMS 3881/SP, MS 19875/DF, RE 195861/ES e MS 23665/DF) .
7.7.	Assim, sendo o ato de aposentadoria e/ou pensão complexo, este somente passa a estar plenamente formado (perfeito) , válido (aferição da legalidade com reflexo de definitividade perante a Administração) e eficaz (plenamente oponível a terceiros, deixando de apresentar executoriedade provisória) quando recebe o registro pela Corte de Contas. Tal entendimento decorre do disposto no inciso III do art. 71 da Constituição Federal, que estabelece que compete ao Tribunal de Contas da União apreciar, para fins de registro, a legalidade dos atos de admissão, assim como a concessão de aposentadoria, reforma ou pensão.
7.8.	Nessa perspectiva, impõe-se reconhecer que referidos atos possuem natureza precária, razão pela qual, até que haja o efetivo julgamento e o consequente registro pela Corte de Contas, não há que se falar em direito adquirido, ato jurídico perfeito, proteção da confiança, ou em irredutibilidade dos proventos, tendo em vista a ausência de aperfeiçoamento e definitividade dos atos.
7.9.	A propósito do tema, colaciona-se entendimento esposado pela Corte Constitucional ao decidir no âmbito do RE-195.861/ES:
APOSENTADORIA - ATO ADMINISTRATIVO DO CONSELHO DA MAGISTRATURA - NATUREZA - COISA JULGADA ADMINISTRATIVA - INEXISTÊNCIA. O ato de aposentadoria exsurge complexo, somente se aperfeiçoando com o registro perante a Corte de Contas. Insubsistência da decisão judicial na qual assentada, como óbice ao exame da legalidade, a coisa julgada administrativa. (grifos acrescidos) 
7.10.	No caso em apreço, não houve os respectivos registros em razão da constatação de ilegalidade nos atos, o que afasta, por si só, a presunção de legitimidade do ato administrativo que concedeu o benefício às recorrentes, não havendo, assim, que se falar em violação da segurança jurídica, de proteção da confiança, de direito adquirido ou de razoabilidade. 
7.11.	É sobremodo importante ressaltar que este Tribunal tem o poder/dever de apreciar, para fins de registro, os atos de aposentadoria na esfera federal, nos termos do art. 71 da Lei Maior. Esta prerrogativa não pode ser infirmada pela sobreposição dos princípios da razoável duração do processo e da eficiência na Administração Pública.
7.12.	Nesse quadro, é de se reconhecer que a aposentadoria tem caráter alimentar. No entanto, a Administração deverá observar o princípio da legalidade. De fato, não se pode relegar ao oblívio a lição de Hely Lopes Meirelles:
Na Administração Pública não há liberdade nem vontade pessoal. Enquanto na administração particular é lícito fazer tudo que a lei não proíbe, na Administração Pública só é permitido fazer o que a lei autoriza. A lei para o particular significa "pode fazer assim"; para o administrador público significa "deve fazer assim" (in Direito Administrativo Brasileiro, 33ª ed., São Paulo: Malheiros Editores, 2007, p. 87-88) .
7.13.	Nessa ordem de ideias, observada a violação ao princípio da legalidade nos atos de aposentadoria em reexame, este Tribunal deverá manter o julgamento pela ilegalidade, apesar do princípio da dignidade da pessoa humana.
7.14.	No que tange a uma possível violação ao princípio da irredutibilidade salarial, destaca-se, ainda, que, de acordo com o e. STF, não há óbice à redução de proventos caso alguma parcela/vantagem esteja sendo paga ao arrepio da lei, nos termos do entendimento proferido no âmbito do MS 25.552, de relatoria da Ministra Cármen Lúcia, verbis: 
EMENTA: MANDADO DE SEGURANÇA. ATO DO TRIBUNAL DE CONTAS DA UNIÃO. APOSENTADORIA DE MAGISTRADO[...]. DECADÊNCIA ADMINISTRATIVA E OFENSA AO PRINCÍPIO DA IRREDUTIBILIDADE DE SALÁRIOS NÃO CONFIGURADAS. [...]3. O Supremo Tribunal Federal pacificou entendimento de que, sendo a aposentadoria ato complexo, que só se aperfeiçoa com o registro no Tribunal de Contas da União, o prazo decadencial da Lei n. 9.784/99 tem início a partir de sua publicação. Aposentadoria do Impetrante não registrada: inocorrência da decadência administrativa. 4. A redução de proventos de aposentadoria, quando concedida em desacordo com a lei, não ofende o princípio da irredutibilidade de vencimentos. Precedentes. 5. Segurança denegada (grifos acrescidos) .
7.15.	Nesse quadro, opina-se pela rejeição dos argumentos apresentados pelas recorrentes.
8. Da decadência
8.1.	As recorrentes aduzem ter incidido a decadência de o TCU apreciar as presentes aposentadorias, com base nos seguintes argumentos:
8.2.	Nesse sentido, o STF julgou com repercussão o geral o RE nº 636.553/RS, no qual fixou a tese de que para o TCU se aplica o prazo decadencial de 05 anos, contado da data em que o processo chegou ao tribunal. 
8.3.	Necessário, portanto, que a Corte revise seu posicionamento para adequá-lo à correta interpretação do ordenamento jurídico pátrio afirmada recentemente pelo STF.
Análise:
8.4.	Os atos de aposentadoria das Sra. Maria José Albuquerque Portela Prado e Maria da Graça Martins Pereira (peças 6 e 7) foram disponibilizados ao TCU em 19/4/2016 e 22/4/2016, respectivamente, tendo sido julgados em 19/11/2019. Assim, entre as disponibilizações dos atos ao TCU e o seus julgamentos, não houve o transcurso de 5 anos, daí porque não se aplica aos atos em reexame o RE 636.553/RS.
8.5.	Nesse sentir, opina-se pela rejeição dos argumentos apresentados pelas recorrentes.
9. Da Súmula TCU 74
9.1.	A Sra. Maria José Albuquerque Portela Prado solicita que o tempo de inatividade seja computado para nova aposentadoria, com base no seguinte argumento:
9.2.	O tempo de real inatividade da servidora aposentada pode ser computado para fins de formação de novo ato de aposentação, com base na Súmula TCU 74.
Análise:
9.3.	Para o deslinde da presente questão, é de mister trazer à colação a Súmula 74 da jurisprudência deste Tribunal:
SÚMULA TCU 74: Para efeito apenas de aposentadoria proporcional nos limites mínimos - 30/35 (homem) e 25/30 (mulher) - e não para o de acréscimo por tempo de serviço ou qualquer outra vantagem, admite-se a contagem do período de inatividade, daqueles que tenham adquirido o direito a esse benefício antes da promulgação da Emenda Constitucional 20/98, com o objetivo de suprir lacuna deixada pela exclusão de tempo de serviço não computável em face da lei e o de evitar a reversão à atividade de antigos servidores, cujas concessões foram tardiamente submetidas a exame e julgamento do Tribunal de Contas da União.
9.4.	Consta no ato de concessão de aposentadoria da recorrente (peça 7) , a seguinte discriminação de tempo de serviço:
Tempo de serviço no órgão (excluir as licenças) :     11 anos, 3 meses e 24 dias;
Prestado em órgão municipal:                                   18 anos, 1 mês e 6 dias;
Licença Prêmio não gozada (já contada em dobro) :  1 ano;
TOTAL:                                                                    30 anos e 5 meses.
9.5.	Ocorre que, além do tempo de serviço no órgão (11 anos, 3 meses e 24 dias) restaram comprovados, mediante certidão do INSS, os seguintes tempos de serviço (vide peça 14, p. 13) :
De 2/5/1977 a 30/12/1977: 7 meses e 29 dias (professora) ;
De 2/3/1978 a 30/12/1978: 9 meses e 29 dias (professora) ;
De 1º/3/1979 a 28/2/1983:  4 anos (professora) .
9.6.	Assim, entende-se que restaram comprovados menos de 17 anos de tempo de serviço. Demais disso, considerando-se que a aposentadoria da recorrente teve vigência a partir de 21/7/1993 e, por via de consequência, computando-se o tempo de inatividade até o início da vigência da Emenda Constitucional 20/1998, resulta que, mesmo considerando-se o seu tempo de inatividade, ainda não seria possível o deferimento de sua aposentadoria, com fundamento no art. 40 da Lei Maior, em sua redação original.
9.7.	Posta assim a questão, entende-se que o argumento da recorrente não merece ser acolhido.
CONCLUSÃO
10.	Da análise de mérito, conclui-se que:
não houve violação do contraditório e da ampla defesa;
a declaração emitida por prefeituras municipais tem presunção relativa de veracidade;
não houve violação aos princípios da segurança jurídica, da razoabilidade e da boa-fé;
não incidiu a decadência para TCU examinar os presentes atos;
não é possível a aplicação da Súmula 74 da jurisprudência deste TCU ao ato de aposentadoria da Sra. Maria José Albuquerque Portela Prado.
10.1.	Por conseguinte, deve-se negar provimento aos presentes recursos.
PROPOSTA DE ENCAMINHAMENTO
11.	Ante o exposto, submetem-se os autos à consideração superior, propondo-se, com fundamento no art. 48 da Lei 8.443/1992:
a) conhecer dos recursos interpostos, para, no mérito, negar-lhes provimento;
b) dar ciência do acórdão que for prolatado às recorrentes e aos demais interessados, ressaltando-se que o relatório e o voto que o acompanharem podem ser consultados no endereço www.tcu.gov.br/acordaos, no dia seguinte ao de sua oficialização."
É o relatório.

Magno Camargo Silveira (95983/OAB-PR), Marilene Aranha Carneiro (4781/OAB-MA) e outros, representando Maria da Graca Martins Pereira; Mário de Andrade Macieira (4217/OAB-MA), representando Maria Jose Albuquerque Portela Prado.

Procurador Rodrigo Medeiros de Lima.

APOSENTADORIA. AVERBAÇÃO DE TEMPO DE SERVIÇO SUPOSTAMENTE PRESTADO A MUNICÍPIOS DO INTERIOR DO MARANHÃO. REALIZAÇÃO DE DILIGÊNCIAS. AUSÊNCIA DE COMPROVAÇÃO DO VÍNCULO ESTATUTÁRIO OU CELETISTA DO SERVIDOR EM RELAÇÃO À TOTALIDADE DO TEMPO DE SERVIÇO AVERBADO PARA FINS DE APOSENTADORIA ESTATUTÁRIA. INDÍCIOS DE FRAUDE. PRECEDENTES DO TCU. ILEGALIDADE DOS ATOS. NEGATIVA DE REGISTRO. PEDIDO DE REEXAME. ARGUMENTOS INSUFICIENTES PARA MODIFICAR O ACÓRDÃO RECORRIDO. NEGATIVA DE PROVIMENTO.

APOSENTADORIA (APOS)

Secretaria de Recursos (Serur); Unidade de Auditoria Especializada em Pessoal (AudPessoal).

Ministro-Substituto Weder de Oliveira em substituição ao Ministro Walton Alencar Rodrigues, de acordo com a Portaria-TCU nº 15, de 23/2/2023.
Trata-se de pedidos de reexame interpostos por Maria José Albuquerque Portela Prado e Maria da Graça Martins Pereira, ex-servidoras do Departamento de Órgãos Extintos e de Gestão de Folha de Pagamento, contra o Acórdão 13963/2019-TCU-Primeira Câmara, da relatoria do E. Ministro Benjamin Zymler, que julgou ilegais seus atos de aposentadoria, negando-lhes registro, em razão da averbação de tempo de serviço sem a devida comprovação.
Na atual fase, as recorrentes alegam que houve inobservância do contraditório e da ampla defesa, bem como violação aos princípios da segurança jurídica, da razoabilidade e da boa-fé; que teria incidido a decadência; que a declaração emitida por prefeituras municipais possui presunção absoluta de veracidade; e que seria possível aplicar o Enunciado 74 da Súmula de Jurisprudência do TCU, em relação à aposentadoria de Maria José Albuquerque Portela Prado.
A unidade técnica e o Ministério Público junto ao TCU manifestaram-se pelo conhecimento dos recursos, para, no mérito, negar-lhes provimento.
II
Conheço dos recursos por preencherem os requisitos atinentes à espécie.
No mérito, acolho os fundamentos e as conclusões dos pareceres precedentes, adotando-os como razões de decidir, sem prejuízo das considerações que aduzo a seguir.
Os atos de pessoal são atos complexos e somente passam a estar plenamente formados (perfeitos) , válidos (aferição da legalidade com reflexo de definitividade perante a Administração) e eficazes (plenamente oponíveis a terceiros, deixando de apresentar executoriedade provisória) quando recebem o registro do TCU, conforme o disposto no artigo 71, inciso III, da Constituição Federal.
Em razão da precariedade do ato de aposentadoria, cujo aperfeiçoamento depende do seu julgamento e registro pelo TCU, consoante previsto na Carta Magna, a decisão atacada não padece do suposto desrespeito ao princípio da segurança jurídica.
Além disso, a atuação deste Tribunal seguiu os ritos previstos nos diversos normativos que regem a matéria, observando a jurisprudência consolidada sobre o tema, em consonância com a competência estabelecida pelo poder constituinte.
Assim, não se configurou, no caso em exame, a alegada inobservância dos princípios do contraditório, da ampla defesa e do devido processo legal.
No que tange ao argumento da decadência administrativa, a Suprema Corte fixou a seguinte tese de repercussão geral  (tema 445) , no âmbito do RE 636.553/RS, da relatoria do E. Ministro Gilmar Mendes:
Em atenção aos princípios da segurança jurídica e da confiança legítima, os Tribunais de Contas estão sujeitos ao prazo de 5 anos para o julgamento da legalidade do ato de concessão inicial de aposentadoria, reforma ou pensão, a contar da chegada do processo à respectiva Corte de Contas. (Pleno, j. 19/2/2020, DJe 26/5/2020) 
Os atos em questão foram enviados ao TCU em 22/4/2016 e 19/4/2016 (peças 6 e 7) , tendo sido apreciados em 19/11/2019 (peça 24) , não se configurando a decadência administrativa, conforme alegado pelas recorrentes.
Rejeito, portanto, as preliminares suscitadas pelas recorrentes.
Sobre o argumento de que declaração emitida por prefeituras municipais possui presunção absoluta de veracidade - como bem exposto no voto que fundamentou a decisão recorrida e novamente destacado pela unidade instrutiva na fase recursal -, trata-se de documento que não tem presunção juris et de jure de veracidade, mas sim juris tantum, admitindo prova em sentido contrário.
Assim, diante da verificação de ocorrência de fraudes em diversas prefeituras municipais do Maranhão, referentes a emissões indiscriminadas de certidão de tempo de serviço (Acórdão 2815/2010-TCU-Segunda Câmara e 380/2009-TCU-Plenário, ambos da relatoria do E. Ministro Benjamin Zymler) , bem como da ausência de apresentação de certidões emitidas pelo INSS relativamente ao tempo de serviço municipal prestado pelas interessadas, objeto de diversas diligências realizadas nestes autos, resta indevida a averbação desses períodos nos atos em reexame.
Por fim, quanto ao pleito para que o tempo de inatividade seja computado para fins de nova aposentadoria, com fundamento no Enunciado 74 da Súmula de Jurisprudência do TCU, também não assiste razão à recorrente Maria José Albuquerque Portela Prado.
O referido enunciado de súmula de jurisprudência dispõe, in verbis:
Para efeito apenas de aposentadoria proporcional nos limites mínimos - 30/35 (homem) e 25/30 (mulher) - e não para o de acréscimo por tempo de serviço ou qualquer outra vantagem, admite-se a contagem do período de inatividade, daqueles que tenham adquirido o direito a esse benefício antes da promulgação da Emenda Constitucional 20/98, com o objetivo de suprir lacuna deixada pela exclusão de tempo de serviço não computável em face da lei e o de evitar a reversão à atividade de antigos servidores, cujas concessões foram tardiamente submetidas a exame e julgamento do Tribunal de Contas da União.
Como bem analisou a Serur, ainda que fosse considerado o seu tempo de inatividade, não seria possível a concessão da aposentadoria, com fundamento no artigo 40 da Constituição Federal, em sua redação original.
Ante o exposto, nego provimento aos pedidos de reexame e voto no sentido de que o Tribunal acolha a minuta de acórdão que submeto à deliberação deste Colegiado.
TCU, Sala das Sessões, em 28 de fevereiro de 2023.
WEDER DE OLIVEIRA
Relator